【裁判字號】    98,重上,194
【裁判日期】    990406
【裁判案由】    清償借款
【裁判全文】
臺灣高等法院民事判決                 98年度重上字第194號
上  訴  人  甲○○
訴訟代理人  鄭敏郎律師
被上訴人    彰化商業銀行股份有限公司
法定代理人  丁○○
訴訟代理人  丙○○
上列當事人間清償借款事件，上訴人對於中華民國98年2月27日
臺灣臺北地方法院96年度重訴字第1118號第一審判決提起上訴，
本院於99年3月16日言詞辯論終結，判決如下：
    主  文
上訴駁回。
第二審訴訟費用由上訴人負擔。
    事實及理由
壹、程序部分：
一、被上訴人之法定代理人由李庸三變更為丁○○，有公司資料
    查詢明細可憑，業據其具狀聲明承受訴訟（見本院卷36、80
    -1頁），並續行訴訟，核無不合。
二、按債權人以各連帶債務人為共同被告提起給付之訴，以被告
    一人提出非基於其個人關係之抗辯，而經法院認為有理由者
    為限，始得適用修正前民事訴訟法第56條第1項之規定（最
    高法院41年台抗字第10號判例參照）；亦即連帶債務人中之
    一人提起上訴，須提出非基於個人關係之抗辯，且經法院認
    為有理由者，始有修正前民事訴訟法第56條第1項第1款（現
    行民事訴訟法第56條第1項第1款）之適用，其上訴效力始及
    於其他為共同訴訟人之連帶債務人。經查本件上訴人提起上
    訴係抗辯其非本件借貸之連帶債務人，其係提出基於個人關
    係之抗辯，且經認為無理由（詳後述），無民事訴訟法第56
    條第1項第1款之適用，其提起上訴之效力不及於共同訴訟人
    即其他原審共同被告。合先說明。
貳、實體部分：
一、上訴人聲明：（一）原判決廢棄。（二）被上訴人在第一審
    之訴駁回。
    被上訴人聲明：如主文所示。
二、被上訴人起訴主張：原審共同被告上通企業有限公司（下稱
    上通公司）前於民國（下同）81年7月11日起，陸續邀集上
    訴人與原審共同被告乙○○、吳保宏為連帶保證人，簽立保
    證書予伊，擔保上通公司現在（包括過去所負、現在尚未清
    償）以及將來對伊所負之一切債務，以本金新台幣（下同）
    1億元為限額，暨利息、遲延利息、違約金、損害賠償及其
    他從屬於主債務人上通公司之負債，願與上通公司負連帶清
    償之責。嗣上通公司於82年4月2日簽立借據1張，向伊借款
    3000萬元，並同意自82年5月2日起繳息，詎上開債務已屆清
    償期，雖伊前聲請拍賣抵押物而於91年6月28日受償2036萬
    1,541元，然尚有其餘本金、利息與違約金未獲清償。爰依
    連帶保證之法律關係，求為命上訴人與原審共同被告上通公
    司、乙○○、吳保宏連帶給付2319萬9,666元，及自92年2月
    19日起至清償日止，按年息8.9％計付利息，暨自92年2月19
    日起至清償日止，按上開利率加計2成計付違約金之判決（
    上通公司與乙○○提起上訴不合法，另以裁定駁回之；吳保
    宏未提起上訴）。
上訴人則以：
（一）伊為上通公司負責人乙○○之弟。因乙○○於經營上通公
      司等多家公司時，擅自以親友名義為人頭，登記為公司股
      東或借款人或保證人，伊並未擔任上通公司對於被上訴人
      本件債務之連帶保證人。被上訴人所提出之借據、增補借
      據，其上伊之簽名顯非一致，非伊所為，不得令伊負連帶
      保證責任。被上訴人所提出授信約定條款所載應屬附合條
      款，刻意減輕免除被上訴人之審查責任，應屬無效，不得
      執此加重伊之負擔。
（二）縱認伊應負連帶保證責任，然依系爭借據所示，伊之連帶
      保證責任期間係自82年4月2日起至83年4月2日止。被上訴
      人於上開期間並未對伊為訴訟上之請求，伊之連帶保證責
      任即應免除。被上訴人未徵得伊同意，自行同意上通公司
      將借款期間延長至84年4月2日，依民法第755條規定，伊
      不再負保證責任。另被上訴人之債權尚有抵押權擔保，被
      上訴人多年來未就抵押物變價受償卻要求伊負連帶保證責
      任，違反民法第148條規定，無保護必要云云，資為抗辯
      。
三、兩造不爭執之事實：
（一）乙○○於81年7月11日簽立保證書予被上訴人，保證書上
      列有上訴人與王保宏為連帶保證人。依保證書記載，連帶
      保證人應保證上通公司對被上訴人現在（包括過去所負、
      現在尚未清償）及將來所負之一切債務，以本金1億元為
      限額，暨利息、遲延利息、違約金、損害賠償及其他從屬
      於主債務人上通公司之負債，願與上通公司負連帶清償之
      責。上通公司、乙○○並於81年7月30日簽立授信約定書
      予被上訴人。
（二）上通公司於82年4月2日簽立借據，向被上訴人借款3000萬
      元，嗣借款期間展延至84年4月2日，再展延至85年4月2日
      。上通公司於債務屆清償期，並未清償，被上訴人聲請拍
      賣抵押物，於91年6月28日受償2036萬1,541元。
（三）證據：保證書、借據、增補借據、授信約定書（見原審卷
      4-6、46-47、79頁，本院卷14頁，外放之證物袋）。
四、被上訴人請求上訴人就上通公司之借款債務負連帶保證人責
    任有無理由，論述如下：
（一）經查被上訴人主張上訴人就上通公司之借款債務應負連帶
      保證責任，業據其提出保證書及授信約定書為證（見原審
      卷4、8頁）。雖上訴人抗辯上開文書上伊名義之簽名並非
      真正，伊亦未在上開文書上蓋章云云；惟查證人蘇清松即
      前在被上訴人東台南分行任職，負責本件貸款案對保業務
      之被上訴人員工到場證稱：「（問：〈提示原證一之保證
      書及原證三之授信約定書〉是否由證人負責對保？）原證
      一保證書其中吳保宏、甲○○是我做的，原證三甲○○及
      吳保宏的授信約定書是我做的。當時，我主要的服務是授
      信，當時在東台南分行」、「（問：對保之程序？證人是
      否親自核對債務人證件，以確認是否債務人本人對保？原
      證一及原證三之文書，是否均由債務人親自簽名蓋章？）
      通常如果其他分行委託，他們會寄委託書，客戶拿身分證
      過來，我們會先核對身分證是否與本人相符，檢查身分證
      是否經過變造，就是照片上面的鋼印，核對無誤之後，我
      們就會請他簽名。當時，不需要蓋用原留印鑑章，但是決
      定要本人親自簽名。這個案子是甲○○、吳保宏親自簽名
      蓋章。」等語（見原審卷153頁）。上訴人雖抗辯蘇清松
      所為證詞有迴護被上訴人之虞云云，然查蘇清松業已具結
      擔保其證詞之真實性，而上訴人並未提出確切之證據，足
      以證明蘇清松之證詞有何迴護被上訴人以致不足採信之處
      ，上訴人前揭抗辯難謂有據。又查上訴人在保證書及授信
      約定書上之對保日期均為81年7月11日，有上開文書可憑
      ，上訴人抗辯其在保證書之對保日期為81年7月18日云云
      ，顯係誤認，上訴人執此指摘證人蘇清松所為證詞不實云
      云，應屬無據。上訴人再聲請通知證人蘇清松到場以便對
      質云云，因證人蘇清松既已到場證述明確如前所述，即無
      再為調查之必要。另上訴人在上開文書之對保日期為81年
      7月11日，與上訴人在原審於96年12月5日到場所為簽名，
      時隔已久，難僅以後者為據遽認前者之簽名不合；且經法
      務部調查局97年4月3日調科貳字第09700123420號函復：
      上訴人簽名筆跡鑑定案，因送鑑資料不足，難以鑑定（見
      原審卷134-135頁）。上訴人抗辯二者簽名樣式不一致，
      否認保證書及授信約定書上其簽名之真正云云，乃其片面
      之詞，亦不足取。上訴人既在上開保證書及授信約定書上
      簽名用印，自應依保證書及授信約定書之文義負責。
（二）又查上訴人所立保證書前言記載：「連帶保證人（以下簡
      稱保證人）今向彰化商業銀行股份有限公司（即彰化商業
      銀行，包括總行及所屬各分支機構以下簡稱貴行）保證上
      通企業有限公司（以下簡稱主債務人）對貴行現在（包括
      過去所負現在尚未清償）及將來所負之借款、票款、透支
      、墊款、保證、損害賠償等及其他一切債務，以本金新台
      幣壹億元整為限額暨其利息、遲延利息、違約金、損害賠
      償及其他從屬於主債務之負擔，保證人願與主債務人負連
      帶清償之責任」（見原審卷4頁）；授信約定書前言及第1
      條記載：「立約定書（以下簡稱立約人）與彰化商業銀行
      股份有限公司（即彰化商業銀行，包括總行及所屬各分支
      機構以下簡稱貴行）約定立約人對貴行之一切受（授）信
      往來，願遵守左列各條款：第一條：本約定書所生一切債
      務，係指立約人對貴行所負之票據、借款、墊款、保證等
      債務及其他債務，並包括其利息、遲延利息、違約金、損
      害賠償及其他有關費用。」（見原審卷8頁），被上訴人
      依上開約定主張上訴人所負擔者為本金最高限額1億元之
      不期限連帶保證債務，應屬有據。上訴人抗辯其保證債務
      之存續期間為借據所載上通公司之借款期間，即82年4月2
      日起至83年4月2日為止，為不足取。上訴人抗辯被上訴人
      未於上開期間未對伊為訴訟上之請求，伊之連帶保證責任
      即應免除；暨被上訴人未經上訴人之同意，展延上通公司
      借款之清償期及允許第三人代為清償，依民法第755條規
      定，應免除伊之保證責任云云，亦屬無據。
（三）另查上訴人所立授信約定書第11條約定：「立約人所保證
      之債務，如主債務人未依約履行，立約人當即負責，立即
      如數付清並同意左列事項：(一)貴行毋須先就擔保物受償，
      得逕向立約人求償。…」（見原審卷8頁背面），則被上
      訴人縱未先就擔保物求償而向連帶保證人即上訴人求償，
      亦非無據。又依民法第273條規定，連帶債務之債權人，
      得對於債務人中之一人或數人或其全體，同時或先後請求
      全部或一部之給付；連帶債務未全部履行前，全體債務人
      仍負連帶責任。上訴人抗辯被上訴人未先就擔保物求償而
      逕向伊求償，有權利濫用、違反誠信原則之虞及上開約定
      違反民法第247條之1規定云云，為不足取。
五、綜上所述，上訴人所為抗辯均不足取，被上訴人本於連帶保
    證關係，請求上訴人與原審共同被告上通公司、乙○○、吳
    保宏連帶給付2319萬9,666元，及自92年2月19日起至清償日
    止，按年息8.9％計算之利息，暨自92年2月19日起至清償日
    止，按上開利率加計2成計算之違約金，為有理由，應予准
    許。原審為上訴人敗訴之判決，並無不合；上訴意旨指摘原
    判決不當，求予廢棄改判，為無理由。
六、兩造其餘之攻擊或防禦方法及未經援用之證據，經本院斟酌
    後，認為均不足以影響本判決之結果，無逐一詳予論駁之必
    要。併此敘明。
七、據上論結，本件上訴為無理由，依民事訴訟法第449條第1項
    、第78條，判決如主文。
中    華    民    國    99    年    4     月    6     日
                      民事第八庭
                        審判長法  官  劉勝吉
                              法  官  連正義
                              法  官  鄭威莉
正本係照原本作成。
如不服本判決，應於收受送達後20日內向本院提出上訴書狀，其
未表明上訴理由者，應於提出上訴後20日內向本院補提理由書狀
（均須按他造當事人之人數附繕本）上訴時應提出委任律師或具
有律師資格之人之委任狀；委任有律師資格者，另應附具律師資
格證書及釋明委任人與受任人有民事訴訟法第466條之1第1項但
書或第2項（詳附註）所定關係之釋明文書影本。
中    華    民    國    99    年    4     月    8     日
                              書記官  李垂福
附註：
民事訴訟法第466條之1（第1項、第2項）：
對於第二審判決上訴，上訴人應委任律師為訴訟代理人。但上訴
人或其他法定代理人具有律師資格者，不在此限。
上訴人之配偶、三親等內之血親、二親等內之姻親，或上訴人為
法人、中央或地方機關時，其所屬專任人員具有律師資格並經法
院認為適當者，亦得為第三審訴訟代理人。

司法院資訊處製作；財團法人民間司法改革基金會備份。
